臺灣宜蘭地方法院民事簡易判決
110年度羅簡字第238號
原      告  謝英花  
訴訟代理人  黃郁舜律師
被      告  許文博  
上列當事人間請求容忍地上權登記事件，本院於民國111年6月10
日言詞辯論終結，判決如下：
    主      文
原告之訴駁回。
訴訟費用新臺幣壹仟陸佰陸拾捌元由原告負擔。　　
    事實及理由
壹、程序事項：
    按訴狀送達後，原告不得將原訴變更或追加他訴。惟不變更
    訴訟標的，而補充或更正事實上或法律上之陳述者，非為訴
    之變更或追加，民事訴訟法第255條第1項前段、第256條定
    有明文。本件原告起訴原請求：被告應容忍原告就坐落宜蘭
    縣○○鄉○○○0段000地號土地（下稱系爭土地）、面積33平方
    公尺（以實際測量為準）、如起訴狀所附附圖所示之土地，
    向地政機關為時效取得地上權登記。嗣於民國111年6月7日
    以民事準備狀更正聲明為：被告應容忍原告就系爭土地如宜
    蘭縣羅東鎮地政事務所111年1月12日羅測土字第14800號土
    地複丈成果圖（下稱系爭附圖）所示編號A（面積14.66平方
    公尺），向地政機關為時效取得地上權登記等情，經核前述
    聲明之變更，並非變更訴訟標的，而僅屬更正事實上及法律
    上之陳述，依前述說明，於法尚無不合，自應准許。  
貳、實體事項：
一、原告主張：原告於67年2月27日向訴外人賴貴發、賴明秀購
    買坐落宜蘭縣○○鄉○○段000地號土地及朝陽巷房屋現住住宅
    後院3公尺（後改稱為3尺）以外之所有空地，即包括系爭土
    地及宜蘭縣○○鄉○○○0段000地號土地（下稱396地號土地）之
    範圍，原告旋即建築房屋，並在空地處架設圍籬，作房屋庭
    院使用，嗣於106年9月6日原告因地上權期間屆滿取得396地
    號土地，然賴明秀亡故後，賴貴發竟將系爭土地售予被告，
    而原告自67年起，即已基於地上權之意思，和平、公然、繼
    續占有系爭土地上之如系爭附圖編號A所示之範圍，迄今均
    未經土地所有權人即被告主張任何權利，爰依民法第772條
    準用第770條之規定，訴請被告應容忍原告就系爭土地向地
    政機關為時效取得地上權登記等語。並聲明：如程序事項變
    更後之聲明所示。
二、被告則以：原告欲主張時效取得地上權，必先證明有其建築
    物或其他工作物占有被告所有之系爭土地，然從法院至現場
    履勘可知，原告並無建築物或其他工作物占有系爭土地之客
    觀事實存在。縱認原告有占有之事實，然依其所述應係本於
    「所有」之意思之主觀狀態實施占有。況原告亦自陳其曾因
    搬離系爭土地，其占有亦已中斷等語為辯。並聲明：原告之
    訴駁回。
三、本院得心證之理由：
　㈠按占有人主張因時效取得地上權者，應先檢附相關證明文件
    向該管地政機關申請地上權登記，且登記機關接收申請登記
    案件，經審查結果涉有私權爭執者，應依土地登記規則第57
    條第1項第3款規定以書面敘明理由駁回之；經審查無誤者，
    應即公告，並同時通知土地所有權人或管理者；申請時效取
    得地上權登記案件於登記機關審查中或公告期間，土地所有
    權人提出已對申請人之占有向法院提起拆屋還地訴訟或確定
    判決文件聲明異議時，因該訴訟非涉地上權登記請求權有無
    之私權爭執，不能做為該時效取得地上權登記申請案件准駁
    之依據，仍應依有關法令規定續予審查或依職權調處；土地
    所有權人提出足以認定申請案有不合時效取得要件之文件聲
    明異議時，應以依法不應登記為由駁回其登記申請案件或作
    為調處結果（內政部時效取得地上權登記審查要點第13、16
    點參照）。又占有人主張依時效取得地上權，而向地政機關
    申請登記為地上權人，經登記機關受理，在公告期間，土地
    所有人提出異議者，登記機關應依土地法第59條第2項規定
    予以調處；不服調處者，應於接到調處通知後15日內向司法
    機關訴請處理。調處結果，若對占有人不利，占有人對土地
    所有人提起之訴訟，即得請求該所有人容忍其辦理地上權登
    記，以排除土地所有人之異議，使登記程序之障礙除去，俾
    完成地上權登記（最高法院83年度台上字第3252號判決意旨
    參照），是時效取得地上權之登記請求權，應屬向地政機關
    申請登記為地上權人之公法上請求權，如經地政機關駁回，
    申請人自應循行政爭訟程序解決，而與土地所有權人無涉。
    反之，如經地政機關審查無誤公告後，土地所有權人於公告
    期間提出異議者，登記機關應依土地法第59條第2項規定予
    以調處，調處結果，若對占有人不利，占有人始有對土地所
    有權人提起訴訟，請求容忍其辦理地上權登記之必要。經查
    ，本件原告自承其尚未就系爭土地申請地上權登記（見本院
    卷第51頁背面），且系爭土地上並無聲請調處之紀錄，有宜
    蘭縣羅東地政事務所110年11月23日羅地資字第1100010753
    號函可參（見本院卷第27頁），揆諸前開說明，原告既未曾
    就系爭土地申請地上權登記，亦未經上開調處程序，率而提
    起本訴請求被告應容忍為地上權登記，即無理由。
　㈡又稱地上權者，謂以在他人土地上有建築物，或其他工作物
    ，或竹木為目的而使用其土地之權，民法第832條定有明文
    。所謂以行使地上權之意思，應係指以在他人土地上有建築
    物或其他工作物或竹木為目的而使用其土地之意思而言（最
    高法院86年度台上字第295號裁判參照）。主張依時效取得
    地上權者，須其主觀上有以行使地上權之意思而占有，在客
    觀上有在他人之土地上建築房屋，其他工作物，或竹木而使
    用其土地20年以上之事實，始足當之。若依其所由發生之事
    實之性質，無行使地上權之意思者，非有變為以行使地上權
    之意思而占有之情事，其取得時效，不能開始進行（最高法
    院81年度台上字第37號裁判參照）。且占有使用他人之土地
    ，其原因不一，故主張因時效取得地上權者，必須就其占有
    係基於行使地上權之意思，負舉證責任。經查：原告主張其
    係坐落系爭土地上如系爭附圖編號A所示範圍之地上權人，
    固據其提出地籍圖謄本、買賣契約書（下稱系爭買賣契約書
    ）、房屋稅籍證明書、照片、土地登記第二類謄本及76年4
    月1日收件之聲請調解書等影本為證（見本院卷第8至14頁、
    第231頁），被告則否認之。惟觀諸系爭買賣契約書僅記載
    ：「賴明秀、賴貴發（以下簡稱為甲方）、謝英花（以下簡
    稱為乙方）所有甲方土地1筆，連同地上物（座落於大同鄉
    崙埤村崙埤段360號、面積1.450公頃及座落於朝陽巷現住住
    宅後院3公尺以外之所有空地），因甲方急需願轉售乙方」
    、「該筆土地經甲方轉售於乙方簽字蓋章後生效，嗣後甲方
    不得干涉乙方在該筆土地上之自由經營」等語（見本院卷第
    10頁），並無原告係以地上權占有系爭土地之意旨存在。又
    本院於111年1月11日至現場履勘時，原告自稱略以：當初買
    賣時只有1個地號，是民國80幾年才分割的，當初約定買賣
    範圍就是以賴貴發的房屋外緣往西3尺，買賣的是土地的所
    有權，買來蓋房子等語（見本院卷第88頁），復參酌原告於
    76年4月1日向宜蘭縣○○鄉○○○○○○○○○○○○○○○○○○○○○○○○於○○00
    ○0○○○○○村0鄰○○0號賴明秀、賴貴發父子訂立契約書購買其
    所有之住宅後院3公尺以外之所有空地，付清價金後接管土
    地使用，後因工作上之需要遷居宜蘭市工作、居住，不料有
    李可言先生到鄰居購屋並…（賴所有的）連同…3公尺以外聲
    請人所有之空地佔用，屢往催促還地，始終堅持不肯交還，
    …敬請貴會惠予調解。」等語（見本院卷第231頁），足證原
    告認其係因買賣而取得系爭土地之「所有權」，是原告縱有
    占用系爭土地，自係基於「所有」之意思、並非基於「行使
    地上權」之意思占有使用系爭土地。從而，原告既非以行使
    地上權之意思占有使用系爭土地，尚難主張因時效取得地上
    權。
　㈢再者，原告主張其係因買賣而取得系爭土地上如系爭附圖編
    號A所示範圍之土地，固據其提出系爭買賣契約書為據，然
    為被告所否認。經查，證人賴貴發於本院具結證稱略以：伊
    沒見過系爭買賣契約，不是伊所簽的，伊父親賴明秀也常年
    不在大同鄉，伊對原告為何有系爭買賣契約書有疑問，伊確
    實有賣土地給原告，但買賣之範圍不包含系爭土地，原告有
    問伊要不要賣給他，伊沒答應等語（見本院卷第52頁），是
    原告主張其係向賴貴發、賴明秀購買座落於朝陽巷現住住宅
    後院「3尺」以外之所有空地乙節，已難採信。況依系爭買
    賣契約書及前揭聲請調解聲請書之內容，均係記載原告係向
    賴貴發、賴明秀購買座落於朝陽巷現住住宅後院「3公尺」
    以外之所有空地，並非原告所主張之「3尺」，又參以系爭
    附圖編號A之範圍，係依原告所指以證人賴貴發舊有建物上
    紅線平行等寬往西至系爭土地地籍線底，往南至舊有牆壁線
    外側，往北至證人賴貴發現居住建物之牆壁線為界，此有現
    場之勘驗筆錄及照片在卷可憑（見本院卷第87頁、第95頁）
    ，且原告亦自承該舊有建物上紅線即係距離證人賴貴發舊有
    建物約3尺處（見本院卷第233頁），而經換算系爭附圖之比
    例尺後，396地號土地與系爭土地之地籍線邊線，即約係距
    離證人賴貴發舊有建物約3公尺處，足見證人賴貴發具結證
    稱其出售予原告之範圍應確不包含系爭土地如系爭附圖編號
    A所示之範圍，應非虛枉，是原告主張其係因買賣而取得系
    爭土地上如系爭附圖編號A所示範圍之土地，並以建築房屋
    及使用其附屬地之方式，和平、公然、繼續占有等語，亦核
    與其所提出之物證顯不相符，洵不足採。　　
四、綜上所述，原告提起本件訴訟既未經先申請地上權登記，亦
    未經地政機關調處，且未能證明其係基於地上權之意思占有
    系爭土地，其請求被告容忍其就系爭土地如系爭附圖編號A
    所示之範圍，向地政機關為時效取得地上權登記，即屬無據
    ，為無理由，應予駁回。
五、本件事證已明，兩造其餘攻擊防禦方法及所提之證據，經本
    院審酌後，認與判決結果不生影響，爰不一一論述，併此敘
    明。
六、訴訟費用負擔之依據：民事訴訟法第78條。依職權確定訴訟
    費用額為1,668元（第一審裁判費及證人旅費），應由原告
    負擔。　　
中　　華　　民　　國　　111 　年　　7 　　月　　1 　　日
                  羅東簡易庭  法  官  黃淑芳
以上正本係照原本作成。
如不服本判決，應於送達後20日內，向本院提出上訴狀並表明上
訴理由，如於本判決宣示後送達前提起上訴者，應於判決送達後
20日內補提上訴理由書（須附繕本）。
如委任律師提起上訴者，應一併繳納上訴審裁判費。
中　　華　　民　　國　　111 　年　　7 　　月　　1 　　日
                              書記官　廖文瑜